【裁判字號】    98,易,1885
【裁判日期】    990113
【裁判案由】    侵占
【裁判全文】
臺灣臺中地方法院刑事判決  98年度易字第1885號
公  訴  人  臺灣臺中地方法院檢察署檢察官
被      告  甲○○
選任辯護人  陳建勛律師
上列被告因侵占案件，經檢察官提起公訴（九十七年度偵字第二
三二一八號），本院判決如下：
    主    文
甲○○無罪。
    理    由
一、公訴意旨略以：被告甲○○與丁○○（所涉侵占罪嫌，業經
    臺灣臺中地方法院檢察署以九十七年度偵字第二三二一八號
    為緩起訴確定）係同事關係，其知悉丁○○前因施作位於臺
    中縣外浦鄉（起訴書誤載為大浦鄉○○○路五九之八號工程
    之需要，於民國九十四年底，向被害人庚○○借用拖車板台
    （ＤＰ－四三）及機具（含變壓器濾油機一台、鐵質油槽一
    座、真空機一台、油管五十公尺、電纜線五十公尺），並約
    定於九十七年間工程驗收後，由丁○○通知庚○○取回。嗣
    被告甲○○於九十七年三月二十七日，因承攬工程業務需要
    使用前開機具，竟與丁○○基於意圖為自己不法所有之犯意
    聯絡，由丁○○委由不知情之司機鐘益祥駕駛拖車車頭（車
    牌號碼：ＳＷ－四九一號）聯結前開拖車板台及上載之機具
    ，運送至屏東縣農一台電變電所，供被告甲○○之工程使用
    。後因庚○○無法聯繫丁○○，經多方探查後，始於九十七
    年六月間會同警方，分別在屏東縣萬巒鄉○○段第五九一地
    號農地、高雄縣旗山鎮之臺灣電力股份有限公司旗山變電所
    內，尋獲前揭拖車板台及機具，而悉上情。因認被告甲○○
    涉犯刑法第三百三十五條第一項之侵占罪嫌。
二、按犯罪事實應依證據認定之，無證據不得認定犯罪事實。又
    不能證明被告犯罪者，應諭知無罪之判決，刑事訴訟法第一
    百五十四條第二項、第三百零一條第一項前段分別定有明文
    。次按所謂認定犯罪事實之證據，係指足以認定被告確有犯
    罪行為之積極證據而言，該項證據自須適合於被告犯罪事實
    之認定，始得採為斷罪之資料；又事實之認定，應憑證據，
    如未能發現相當證據，或證據不足以證明，自不能以推測或
    擬制之方法，為裁判基礎（最高法院二十九年上字第三一０
    五號、四十年臺上字第八六號判例參照）。且認定犯罪事實
    所憑之證據，雖不以直接證據為限，間接證據亦包括在內，
    然而無論直接證據或間接證據，其為訴訟上之證明，須於通
    常一般之人均不致有所懷疑，而得確信其為真實之程度者，
    始得據為有罪之認定，倘其證明尚未達到此一程度，有合理
    之懷疑存在而無從使事實審法院得有罪之確信時，即應由法
    院為諭知被告無罪之判決（最高法院七十六年臺上字第四九
    八六號判例足參）。
三、證據能力部分：
(一)按被告以外之人於審判外之言詞或書面陳述，除法律有規定
    者外，不得作為證據，此觀刑事訴訟法第一百五十九條第一
    項得明。證人丁○○、庚○○、己○○、子○○、癸○○於
    警詢之證述，係被告甲○○以外之人於審判外之言詞陳述，
    經辯護人主張不得作為證據，且核無得例外有證據能力之情
    形，依刑事訴訟法第一百五十九條第一項規定，上開證人於
    警詢之證述對被告甲○○而言，並無證據能力。
(二)另本案其他卷證所涵括之供述證據及非供述證據，經本院依
    法踐行調查證據程序，公訴人、被告甲○○及辯護人，均不
    爭執各該證據之證據能力，且亦查無依法應排除其證據能力
    之情形，是後述所引用證據之證據能力皆無疑義。
四、公訴人認被告甲○○涉犯上開侵占罪嫌，無非係以證人庚○○、丁○○、乙○○、辛○○、梁秋輝之證述及偵查報告、
    贓物認領保管單、中區施工處外埔新建工程出入變電所時間
    登記表、扣押物品目錄表、照片二二幀等為其主要論據。
五、訊據被告堅詞否認有何侵占犯行，辯稱：其沒有侵占意圖，
    其於九十六底與丁○○協議，當農一變電所開工時，由丁○○負責提供工程所需機具供公司使用，而機具是乙○○所有
    ，乙○○有同意其保管使用，其是於九十七年一月初取得乙○○口頭同意，另於九十七年六月九日取得乙○○之書面同
    意；另其只有委託丁○○去拖機具設備，不知道丁○○會將
    拖車板台一起拖過來，且丁○○是將機具拖至農一變電所後
    才告訴其拖車板台是庚○○所有，並交代其將拖車板台歸還
    給庚○○，而拖車板台本來一直停放在農一變電所，後因變
    電所要整地，才移到辛○○的土地保管，其有囑託辛○○代
    為歸還拖車板台給庚○○，但辛○○無空幫其歸還，才衍生
    誤會，其自始無侵占犯意等語。經查：
(一)按刑法上之侵占罪，以具有不法所有之意思，擅自處分自己
    持有他人之所有物，或變易持有之意思為所有之意，而逕為
    所有人之行為，為其構成要件。此項犯罪構成要件之事實，
    應以積極證據證明之，如行為人僅將持有之物延遲交還或有
    其他原因，致一時未予交還，既欠缺主觀犯意，難遽以該罪
    相繩（最高法院八十二年臺上字第五０六五號判決意旨參照
    ）。亦即，侵占罪之成立，除須有行為人侵占他人物品之客
    觀行為外，並須行為人主觀上具有不法所有之意圖為必要。
    如行為人主觀上並無此等意圖，即不能構成該罪。且所謂不
    法所有之意圖，係「永久」排除所有人之所有權而不法取得
    其持有物之意圖，若係基於「一時」利用之目的或合法行使
    債權行為則不該當於侵占罪。
(二)被告甲○○對於丁○○曾於九十七年三月二十七日，委請他
    人將原由丁○○占有使用之拖車板台（ＤＰ－四三）及機具
    （含變壓器濾油機一台、鐵質油槽一座、真空機一台、油管
    五十公尺、電纜線五十公尺），從台電外埔變電所場區運送
    至屏東縣農一台電變電所，供被告甲○○之工程使用，嗣經
    庚○○報案後，為警於九十七年六月間，分別在萬巒鄉○○
    段第五九一地號農地、旗山變電所內，尋獲前揭拖車板台及
    機具等情並不爭執，並經證人丁○○、庚○○於偵訊及本院
    審理中，暨證人即外埔變電所保全員梁秋輝於警詢時證述在
    卷，且有搜索扣押筆錄、扣押物品目錄表、中區施工處外埔
    新建工程車輛出入變電所時間登記表、照片二十幀可佐，此
    部分之事實應堪確定。則本案被告甲○○是否成立公訴人所
    指侵占犯行，取決於被告甲○○之行為是否該當於上揭侵占
    罪要件？
  1.機具（含變壓器濾油機一台、鐵質油槽一座、真空機一台、
    油管五十公尺、電纜線五十公尺）部分：
  (1)證人即宜聖工程公司（下稱宜聖公司）負責人乙○○自八十
    幾年間起，因委託證人庚○○運送機具等物品，平日便把變
    壓器濾油機、鐵質油槽、真空機、油管、電纜線等機具，置
    放於證人庚○○之拖車板台上，嗣證人乙○○於九十四年一
    月間因無力清償積欠證人庚○○、己○○、子○○之運費、
    借款等債務而跑路，證人庚○○、己○○乃於九十四年一月
    十三日至宜聖公司索討債務未果，並在證人即宜聖公司會計
    癸○○同意下，占有使用上開變壓器濾油機一台、鐵質油槽
    一座、真空機一台、油管五十公尺、電纜線五十公尺等機具
    ，藉使用上開機具之收益抵償債務乙節，業據證人庚○○、
    己○○、癸○○證陳無訛。又證人子○○於九十七年七月八
    日，以宜聖公司債權人身份，聲請臺灣屏東地方法院就上開
    變壓器濾油機、鐵質油槽、真空機、油管等物為假扣押，俟
    經被告之子即宜蓮企業有限公司（下稱宜蓮公司）負責人丙○○於九十七年七月二十二日聲明異議，並於九十八年六月
    九日以所有人身份提起第三人異議之訴等情，亦為證人丙○○於本院審理時到庭證述在卷，且有卷附民事第三人異議之
    訴起訴狀得憑。則姑不論上開機具究屬宜聖公司抑或宜蓮公
    司所有，縱該等變壓器濾油機、鐵質油槽、真空機、油管、
    電纜線自九十四年一月十三日起，即因證人乙○○欠債跑路
    ，而暫由證人庚○○管理使用以抵償債務，惟並不因此而生
    所有權移轉之形態至明，是證人庚○○、丁○○所稱使用上
    開機具須得庚○○同意云云，自屬無據。
  (2)證人乙○○、丙○○於九十七年間，曾同意被告使用上開變
    壓器濾油機一台、鐵質油槽一座、真空機一台、油管五十公
    尺、電纜線五十公尺等機具，業經證人乙○○、丙○○證述
    屬實，則不問上開機具所有人究係宜聖公司或宜蓮公司，被
    告本無庸得證人庚○○之允許，其既已得證人乙○○、丙○○之同意使用，實難謂被告有何侵占之不法所有意圖。
  2.拖車板台部分：
  (1)ＤＰ－四三號營業半拖車乃證人庚○○與壬○○出資合購，
    靠行登記在益泰通運股份有限公司（下稱益泰公司）名下，
    屬益泰公司所有，此經證人壬○○、庚○○證陳無誤，並有
    卷附中華民國交通部拖車使用證一紙可參。
  (2)稽諸證人辛○○於偵查中具結證述：有讓甲○○放置拖車板
    台，甲○○沒有說拖車板台是誰的，但有說如果渠有空，把
    該板台拖到林口給劉小姐，費用甲○○會出，但渠那時沒空
    幫甲○○運送等語（見臺灣臺中地方法院檢察署九十七年度
    偵字第二三二一八號卷第二九頁），復於本院審理時證稱：
    甲○○有在四月十五日之前，打電話告訴渠有一台板台要寄
    放，同時也說要渠將板台拖到林口交給劉小姐，並告知劉小
    姐的電話，之後甲○○也有打電話問渠是否已將板台拖運到
    林口，渠回答甲○○說等渠有空再拖去等詞甚詳（見本院卷
    第一三五至一三六頁）。以此情觀之，顯見被告就該拖車板
    台，主觀上並無據為己有之不法犯意，否則，被告若自始即
    有侵占意圖，何以須委託證人辛○○歸還該拖車板台予庚○○？足徵被告對於該拖車板台係屬「一時」利用之目的，並
    無「永久」排除所有人之所有權而不法取得其持有物之意圖
    ，故其辯稱未有侵占犯意，應可採信。
六、綜上所述，丁○○固有於九十七年三月二十七日，託人將上
    開拖車板台及機具拖運至屏東縣農一台電變電所，供被告甲○○工程使用之情事，然此僅有占有之移轉，而未發生所有
    權變動，公訴人所舉之證據，並不足積極證明被告甲○○主
    觀上有何變易持有為所有之不法侵占犯意，即與刑法第三百
    三十五條第一項侵占罪之構成要件有間，而難以該罪相繩。
    復按本院前開之認定，乃依憑本案卷證資料所得之心證，本
    諸刑事訴訟法第一百五十五條第一項前段之精神，尚不受丁○○緩起訴處分之拘束，附此敘明。此外，本院復查無其他
    積極證據，足資認定被告甲○○確有公訴意旨指摘之犯行，
    本案核屬單純之民事糾葛，揆諸首開說明，既不能證明被告
    甲○○犯罪，自應為被告甲○○無罪之諭知。
據上論斷，應依刑事訴訟法第三百零一條第一項，判決如主文。
本案經檢察官戊○○到庭執行職務。
中    華    民    國    99    年    1     月    13    日
                  刑事第十庭    審判長法  官  施慶鴻
                                      法  官  莊秋燕
                                      法  官  周莉菁
以上正本證明與原本無異。
如不服本判決應於收受判決後10日內向本院提出上訴書狀，並應
敘述具體理由；其未敘述上訴理由者，應於上訴期間屆滿後20日
內向本院補提理由書 (均須按他造當事人之人數附繕本)「切勿
逕送上級法院」。
告訴人或被害人對於判決如有不服具備理由請求檢察官上訴者，
其上訴期間之計算係以檢察官收受判決正本之日期為準。
                                      書記官  吳彩華
中    華    民    國    99    年    1     月    13    日

司法院資訊處製作；財團法人民間司法改革基金會備份。
